【裁判字號】    88,上,1477
【裁判日期】    890530
【裁判案由】    返還不當得利
【裁判全文】
臺灣高等法院民事判決  八十八年度上字第一四七七號
      上  訴  人    新竹縣警察局
      法定代理人    葉坤福
      訴訟代理人    羅秉成律師
                    詹惠芬律師
                    魏順華律師
      複 代理 人    彭亭燕律師
      被 上訴 人    乙○○  .
                    甲○○    .
      共      同
      訴訟代理人    楊隆源律師
右當事人間返還不當得利事件，上訴人對於中華民國八十八年八月三十一日臺灣新竹
地方法院八十八年度訴字第二二０號第一審判決提起上訴，本院判決如左：
      主      文
原判決關於主文第一項命上訴人各給付超過新台幣玖拾捌萬陸仟柒佰元本息部分，與
主文第二項命上訴人按年各給付超過壹拾玖萬柒仟佰肆拾元部分及上開部分假執行
之宣告暨訴訟費用之裁判均廢棄。
右開廢棄部分，被上訴人在第一審之訴及假執行之聲請均駁回。
其他上訴駁回。
第一、二審訴訟費用由被上訴人負擔十分之三，餘由上訴人負擔。
      事      實
甲、上訴人方面：
一、聲明：(一)原判決廢棄，(二)被上訴人在第一審之訴及假執行之聲請均駁回。
二、陳述：與原判決記載相同者予以引用之，補稱：
    (一)系爭土地上之房屋並非無權占用：
      查系爭土地之房屋為日據時期日本人所建，台灣光復後，由省政府接收，顯係
      政府基於公權力接收之敵偽財產，為達警察行政目的，而撥交給新竹縣政府管
      理，再指由下級機關即上訴人新竹縣警察局充為竹北分局之辦公廳舍使用，該
      建築物經政府基於公權力接受，並充公用時，為達行政目的，僅許基地所有人
      與使用基地之政府機關，協商辦理租賃或地上權設定事宜，不得主張政府為無
      權占用。
    (二)被上訴人訴請上訴人為不當得利給付，當事人亦屬錯誤：
      1.縱認系爭房屋係屬無權占用，系爭房屋係屬省有已如前述，被上訴人受有損
        害係因省有房屋占用其土地所致，亦即其土地遭占用所受損害係與省有房屋
        占用其地受有利益間方有直接因果關係，而上訴人享有使用系爭房屋之利益
        係基於「撥交使用」之公法上原因，對系爭土地至多亦僅可認係間接得利（
        因使用系爭房屋間接享有房屋占用之利益），原審不查而認被上訴人得直接
        對上訴人為不當得利之主張，應屬誤會。
      2.被上訴人以上訴人為起訴請求之效力，因上訴人為新竹縣政府之下屬機關，
        確定判決效力亦僅歸屬於新竹縣政府，未及於台灣省政府，而新竹縣政府僅
        為管理人，對系爭房屋僅得基於管理人地位為使用收益，與所有人對系爭房
        屋尚具有實質處分權地位不同，新竹縣政府對系爭土地仍僅可認係間接得利
        （因使用系爭房屋間接享有房屋占地之利益），系爭土地遭占用所受損害係
        與省有房屋占用其地受有利益間方有直接因果關係，原判決不查，僅以上訴
        人為被上訴人起訴效力所及之公法人，未再詳予釐清，自屬可議。
    (三)依申報地價總額年息百分之七計算不當得利，容屬過高：
      縱認被上訴人得向上訴人為請求，惟系爭土地僅充行政目的使用，並無營利性
      質，附近亦非繁榮之商業圈，被上訴人按申報地價年息百分之七計算不當得利
      ，容屬過高。
三、證據：與原判決記載相同者予以引用之。
乙、被上訴人方面：
一、聲明：求為判決駁回上訴。
二、陳述：與原判決記載相同者，予以引用外，補稱：
    (一)上訴人係系爭建物之所有權人，退步言之，係系爭建物管理使用機關，得行使
      所有權人之權利。
    (二)上訴人占用被上訴人之土地，並無合法權源，為無權占有。
    (三)上訴人並未支付任何代價而使用系爭土地，獲得相當於租金之利益，應返還不
      當得利。
    (四)原審認定依申報地價總額年息百分之七計算不當得利，尚屬妥適。
三、證據：與原判決記載相同者予以引用外，補提本院八十八年度上字第三六０號民
    事判決影本一件。
      理      由
一、被上訴人起訴主張：坐落新竹縣竹北市○○段七五八地號土地，地目建、面積五
    七二平方公尺（以下簡稱系爭土地）係伊等與訴外人楊建隆與陳英爐等人所共有
    ，伊等應有部分各為萬分之三七五０。該系爭土地自日據時期即由日本政府占有
    使用，台灣光復後由省政府接受撥交上訴人管理使用，其後上訴人於五十六年在
    土地上改建如附圖一至六所示面積之房屋後將之交由新竹縣警察局竹北分局充作
    辦公處所迄今，上訴人自始無權占有系爭土地，屢經催告均未返還楊建隆及其他
    共有人。茲因上訴人無權占用系爭土地，訴外人楊建隆遂於民國八十六年三月七
    日向原法院提起八十六年度訴字第二二七號民事訴訟，請求上訴人拆屋還地、賠
    償損害並返還不當得利，訴訟中因楊建隆將其應有部份各出售二萬分之八六七予
    伊等二人，故由伊等二人承受前開訴訟，嗣經本院判決上訴人應將坐落系爭土地
    上如附圖所示１、２、３、４、５、６部分、面積分別為五二平方公尺、六六平
    方公尺、二一平方公尺、六六平方公尺、一四平方公尺、三六平方公尺上之地上
    物拆除，將土地騰空返還伊等及其他共有人，並判決上訴人應以系爭土地申報地
    價年息百分之七為計算標準，返還占用系爭土地之不當得利。上訴人無權占用系
    爭土地，其使用系爭土地自獲得相當於租金之利益，致伊等與其他共有人受有損
    害。伊等爰本於不當得利之法律關係，請求判命上訴人各給付起訴前五年部分（
    八十三年四月十一日起至八十八年四月十一日止）之不當得利，各為新台幣（下
    同）一百三十八萬一千三百八十元，並加付法定遲延利息，另判命上訴人自起訴
    狀繕本送達之日（即八十八年四月十二日）起至拆屋還地之日止按年各給付伊等
    二十七萬六千二百七十六元等語（另被上訴人雖曾承受原審法院八十六年度訴字
    第二二七號訴訟事件，然該訴訟所請求者係原本訴外人楊建隆之權利範圍，本件
    則係請求伊等二人原本之權利範圍，即應有部份各一萬分之三七五○之部份）。
二、上訴人則以：系爭土地上之建物為日據時期日本政府所建官舍，光復後由臺灣省
    政府接收該敵偽財產，而由新竹縣政府任管理機關，伊僅係基於指揮、監督之從
    屬關係而使用，僅屬占有輔助人而已，對於系爭土地上之官舍並無實質處分權；
    且伊係基於「撥交使用」之公法上原因而使用系爭房地，土地所有人僅得依台灣
    省各縣市暨鄉鎮公產清查辦法第七條第九款規定與伊協商承租或設定地上權，尚
    非無權占有；又被上訴人等均係系爭土地之共有人之一，其本於系爭土地之所有
    權被侵害，而請求上訴人賠償，其請求權之性質屬共有物之損害賠償請求權，是
    項債權應為共有債權，被上訴人未經分割債權，即依其應有部份請求，於法未合
    。另上訴人就系爭土地僅充行政目的使用，並無營利性質，附近亦非繁榮之商圈
    。
    按申報地價年息百分之七計算不當得利，容屬過高等語資為抗辯。
二、被上訴人主張伊等為系爭土地之共有人，應有部份各為二萬分之八三六七，其中
    各二萬分之八六七於向原共有人楊建隆買受後，業已承受原審法院八十六年度訴
    字第二二七號訴訟，對上訴人主張拆屋還地並返還該部份應有部份之不當得利。
    本件則係就其等原本之權利範圍，即應有部份各一萬分之三七五○之部份，訴請
    上訴人返還不當得利等情，已據提出與所述相符之土地登記簿謄本、新竹縣警察
    局竹北分局函各二份，原審法院八十六年度訴字第二二七號卷內勘驗筆錄一件與
    照片六幀為證（見原審卷第九－十五頁、二十三頁、六八－七０頁），且為上訴
    人所不爭執，兩造復均主張引用前開卷內之竹北地政事務所土地複丈成果圖（即
    附圖）與勘驗筆錄，且無庸再行測量，則被上訴人此部分之主張，自堪信為真實
    。
三、上訴人雖辯稱系爭土地上之房屋為台灣省政府撥交給新竹縣政府管理，再由下級
    機關即上訴人新竹縣警察局充為竹北分局之辦公廳舍，故系爭土地之房屋係台灣
    省政府所有之公產，管理機關為新竹縣政府，上訴人僅係基於指揮、監督之從屬
    關係而使用，為占有輔助人而已，對系爭土地上之官舍並無實質處分權云云。惟
    查，本件系爭土地上之建物，既為臺灣省政府接收日據時期日本政府所建官舍，
    為達警察行政目的，而撥交給新竹縣政府管理，再交由下級機關即上訴人新竹縣
    警察局充為新竹縣警察局警察局充為竹北分局之辦公廳舍，姑不論其後土地上建
    物有無經由上訴人改建，此種依收復地區私有土地上敵偽建築物處理辦法徵收為
    公有之辦公廳舍，參照臺灣省土地權利清理辦法第五條及行政院公有土地劃分原
    則第三款規定，應屬省有（臺灣省政府四二府財四字第七四九七一號函）。而省
    有財產撥給各地省屬機使用者，名義上雖仍為省有，實際上即為使用機關行使所
    有人之權利，自有實質之處分權（最高法院五十一年臺上字第二六八０號判例參
    照），故本件被上訴人以系爭土地上建物之實際使用機關即新竹縣警察局為對象
    ，起訴請求折屋還地並無違誤，上訴人辯稱其僅係占有輔助人，並無實質處分權
    ，委無可採。
四、又上訴人雖抗辯：依「台灣省各縣市暨鄉鎮公產清查辦法」第七條第九款規定，
    此種基於「撥交使用」房屋而使用之土地，為達行政目的，僅許基地所有人與使
    用基地之政府機關，協商辦理租賃或地上權設定事宜，不得主張政府為無權占用
    ，另司法院院解字第三三八一號、第三四六九號、第三六一五號解釋意旨謂，敵
    偽組織在私有土地上之建築物，於勝利收復後，應依「收復區私有土地上敵偽建
    築物處理辦法」處理，即政府得依法徵收私有土地連同建物一併收歸公有，或建
    築物適於私人住宅、商店、工廠等用途者，得通知基地所有權人優先承購，不為
    承購時得予拍賣，拍定人對於基地並享有地上權，亦持相同見解，故上訴人使用
    系爭土地，並非無權占有云云。惟查日據時代日本政府於人民私有土地上興建房
    屋之初，既無合法權源，則臺灣光復後，我國政府基於國家權力關係所接收者，
    乃僅地上之房屋，並非房屋所占有之土地，即不得因該接收關係，而使原審無權
    占有土地變成有權占有。至臺灣省各縣市暨鄉鎮公產清查辦法第七條第九款規定
    ：「建築物為私有基地之清理：建築物為公有，基地為私有者，除依法租賃及為
    地上權登記外，其具有土地法第二百零八條各款需要之一時，得依法徵收之。」
    ，亦僅課縣市等政府機關，應依租賃、設定地上權或徵收之方式，以取得合法使
    用之權源而已，並非規定政府基於國家權力關係接收日據時期日本政府所屬財產
    之房屋者，即得當然合法占有他人之土地，而排除土地所有人行使私法上所有人
    之權利，最高法院八十七年度第五次民庭會議著有決議。本件上訴人對於系爭土
    地上之建物係經省政府基於公權力接收，為達警察行政目的，而撥交給新竹縣政
    府管理，再由下級機關即上訴人新竹縣警察局充為竹北分局之辦公廳舍之事實既
    不爭執，上訴人又不能舉證證明有向被上訴人辦理租用或設定地上權或以其他方
    式而取得合法使用權源，依前揭之決議，其占有系爭土地即屬無權占有，其所為
    前開抗辯，自無可採。又本件上訴人無權占有被上訴人共有之系爭土地，消極的
    減免其應支付使用該土地之代價，係無法律上原因而獲得相當於租金之利益，使
    被上訴人蒙受相當於租金之損害，故而被上訴人請求上訴人返還相當於租金之不
    當得利，洵屬有據，亦應予准許。上訴人雖抗辯此種損害賠償請求權，應屬共有
    權，被上訴人未經分割債權，即依其應有部分請求賠償，於法自有未合云云，惟
    查民法第八百二十一條但書規定回復共有物之請求，僅得為共有人全體之利益為
    之，係指共有人中之一人單獨以物權之請求權即回復共有物之請求之訴訟始有適
    用，並有限制債權之請求權，不得單獨為之，本件被上訴人係依民法第一百七十
    九條不當得利之法律關係，請求上訴人返還所受之利益，係因共有物所生之債權
    請求權，不包括於民法第八百二十一條所規定所謂本於所有權之請求內，其以債
    權請求權為訴訟標的，自不受民法第八百二十一條但書之限制，上訴人上開抗辯
    ，自非有據。
五、末查系爭土地面向新竹縣竹北市○○街四二六號，對面有商店及新竹市第一信用
    合作社竹北分社，交通便利，而系爭土地上之建物，其主建物為加強磚造二層，
    第三層為烤漆浪板搭建，兩側為石棉瓦車棚，現供竹北分局使用，有原審法院八
    十六年度訴字第二二七號卷內勘驗筆錄及附圖照片可憑，本院審酌系爭土地坐落
    之地段、交通情形、經濟繁榮程度及上訴人使用系爭土地並非營利之狀況，認被
    上訴人每月所受相當於地租之損失，依土地法第一百零五條準用同法第九十七條
    及平均地權條例施行細則第二十條之規定，按系爭申報地價年息百分之五計算不
    當得利為適當。從而被上訴人本於不當得利之法律關係，請求上訴人就八十三年
    四月十一日起至八十八年四月十一日止，共五年之期間，各給付被上訴人九十八
    萬六千七百元之不當得利，並自八十八年四月十三日起加計法定遲延利息，暨自
    起訴狀繕本送達之日（即八十八年四月十二日）起至拆屋還地之日止，按年各給
    付被上訴人十九萬七千三百四十元不當得利，核屬正當，應予准許，逾此部分之
    請求，非屬正當，應予駁回，其計算方式如下：
    (一)八十三年四月十一日起至八十八年四月十一日止，共五年：
      除八十三年六月三十日之前之公告地價為二萬四千九百二十三元外，餘均為三
      千元，被上訴人同意均以二萬三千元計算，則申報地價應係公告地價之八成即
      一萬八千四百元，以年息百分之七計，１８４００ｘ５７２ｘ３７５０／１０
      ０００ｘ５／１００ｘ５＝９８６７００元。
    (二)八十八年四月十二日起至拆屋還地之日止：
      １８４００ｘ５７２ｘ３７５０／１００００ｘ５／１００＝１９７３４０元
六、綜上所述，被上訴人本於所有權人之地位，依不當得利之法律關係，請求上訴人
    各給付九十八萬六千七百元與自八十八年四月十三日加計法定遲延利息及自八十
    八年四月十二日起至拆屋還地之日止按月各給付十九萬七千三百四十元，為有理
    由，應予准許。逾此部分之請求，為無理由，不應准許。原審就應准許部分，為
    上訴人敗訴之判決，並依兩造之聲請各酌定相當擔保金額，為准免假執行之宣告
    ，經核並無不合。上訴意旨指摘原判決此部分不當，求予廢棄改判，為無理由，
    應予駁回。至原審就不應准許部分，為上訴人敗訴之判決，自有未洽。上訴意旨
    指摘原判決此部分不當，求予廢棄改判為有理由，自應由本院將之廢棄改判如主
    文第二項所示。
七、兩造其餘之攻擊防禦方法及舉證，於本件判決結果已無影響，不另贅論，併此敘
    明。
八、據上論結，本件上訴為一部有理由，一部無理由，依民事訴訟法第四百四十九條
    第一項、第四百五十條、第七十八條、第七十九條但書、第八十五條第一項前段
    判決如主文。
中      華      民      國    八十九    年      五      月     三十     日
                                      臺灣高等法院民事第十庭
                                          審判長法  官  林  敬  修
                                                法  官  黃  騰  耀
                                                法  官  劉  勝  吉
右正本係照原本作成。
如不服本判決，應於收受送達後二十日內向本院提出上訴書狀，其未表明上訴理由者
，應於提出上訴後二十日內向本院補提理由書狀（均須按他造當事人之人數附繕本）
上訴時應提出委任律師或具有律師資格之人之委任狀；委任有律師資格者，另應附具
律師及格證書及釋明委任人與受任人有民事訴訟法第四百六十六條之一第一項但書或
第二項（詳附註）所定關係之釋明文書影本。
中      華      民      國    八十九    年      六      月      一      日
                                                書記官  李  翠  齡
附註：
民事訴訟法第四百六十六條之一（第一項、第二項）
對於第二審判決上訴，上訴人應委任律師為訴訟代理人。但上訴人或其法定代理人具
有律師資格者，不在此限。
上訴人之配偶、三親等內之血親、二親等內之姻親，或上訴人為法人、中央或地方機
關時，其所屬專任人員具有律師資格並經法院認為適當者，亦得為第三審訴訟代理人
。


司法院資訊處製作；財團法人民間司法改革基金會備份。
